臺灣臺南地方法院民事判決
                                     109年度訴字第1034號
原      告  葉佳聖  
訴訟代理人  林志雄律師
被      告  羅月珠  

            陳俊銘  


            陳怡珊  


上三人共同
訴訟代理人  田勝侑律師
            吳珮芳律師
上列當事人間請求拆屋還地等事件，經本院於民國109年10月28
日言詞辯論終結，判決如下：
    主  文
被告應將坐落臺南市○區○○段0000地號土地上，如附圖所示紅色
斜線部分面積80平方公尺，及同段1169之223地號土地上，如附
圖所示紅色斜線部分面積51.6平方公尺之地上物拆除，並將該部
分土地騰空返還予原告。
被告應自民國106年1月17日起至返還臺南市○區○○段0000地號土
地之日止，按月給付原告新台幣2,725元，及自民國109年2月24
日起至返還臺南市○區○○段0000○000地號土地之日止，按月給付
原告新台幣1,747元。
原告其餘之訴駁回。
訴訟費用由被告負擔十分之九，餘由原告負擔。
本判決原告勝訴部分，於原告以新臺幣壹佰貳拾壹萬壹仟元供擔
保後，得假執行。但被告如以新臺幣參佰陸拾參萬貳仟壹佰陸拾
元為原告預供擔保，得免為假執行。
原告其餘假執行之聲請駁回。 
    事實及理由
一、按訴狀送達後，原告不得將原訴變更或追加他訴。但擴張或
    減縮應受判決事項之聲明者，不在此限；不變更訴訟標的，
    而補充或更正事實上或法律上之陳述者，非為訴之變更或追
    加，民事訴訟法第255條第1項第3款、第256條分別定有明文
    。原告起訴時第一、二項原請求：㈠被告應將坐落臺南市○區
    ○○段0000地號、1169之223地號土地（以下合稱系爭土地或
    分別稱1486土地、1169之223土地）上之磚造平房拆除，並
    將該土地返還原告。㈡被告應自民國106年1月17日起至返還1
    486土地之日止，按月給付原告新臺幣（下同）487元，自10
    9年2月24日起至返還1169之223土地之日止，按月給付原告4
    84元（補字卷第13頁）。嗣於訴訟中變更聲明為：㈠被告應
    將1486土地上如附圖所示紅色斜線部分面積80平方公尺，及
    將1169之223土地上如附圖所示紅色斜線部分面積51.6平方
    公尺之地上物拆除，並將該土地騰空返還予原告。㈡被告應
    自106年1月17日起至返還1486土地之日止，按月給付原告3,
    893元；自109年2月24日起至返還1169之223土地之日止，按
    月給付原告2,495元（本院卷第193、226頁）。原告請求被
    告每月應給付金額之部分，係為擴張應受判決事項之聲明，
    另就請求拆除地上物所為之更正，係依據地政機關測量後之
    結果，為特定請求標的而更正其聲明，僅係更正事實上之陳
    述，核非訴之變更。依上開規定，原告所為上開變更或更正
    ，均應准許，合先敘明。
二、原告主張：
　㈠系爭土地為原告所有，被告並非共有人，亦無任何合法正當
    權源，竟擅占用如附圖所示紅色斜線部分面積合計131.6平
    方公尺（其中1486土地占用80平方公尺、1169之223土地占
    用51.6平方公尺）之土地，興建門牌號碼臺南市○區○○路○段
    000號磚造平房（下稱系爭建物），妨害原告所有權之行使
    ，原告多次請求被告拆屋還地，被告均置之不理。為此，依
    民法第767條規定請求被告拆屋還地，並依民法第179、181
    條規定，請求被告給付原告分別自取得系爭土地之日起至返
    還土地之日止相當於租金之不當得利。系爭土地鄰近道路、
    學校，周圍生活機能完善，交通方便，認以土地申報總價額
    年息百分之10計算為適當，故1486土地相當於租金之不當得
    利部分，為每月3,893元【計算式：80平方公尺×5,840元/平
    方公尺×10%÷12＝3,893元】；1169之223土地相當於租金之不
    當得利部分，為每月2,495元【計算式：51.6平方公尺×5,80
    2.8元/平方公尺×10%÷12＝2,495元】。
　㈡並聲明：
　　⒈如主文第1項所示。
　　⒉被告應自106年1月17日起至返還1486土地之日止，按月給
      付原告3,893元；自109年2月24日起至返還1169之223土地
      之日止，按月給付原告2,495元。
　　⒊願供擔保，請准宣告假執行。
三、被告則以：
  ㈠被告就1486土地有法定地上權，並非無權占有：系爭建物係6
    3年12月由陳怡珊、陳俊銘之祖父陳仙木所建造，98年6月25
    日由陳怡姍、陳俊銘之父陳瑞峯所繼承，102年2月22日再由
    被告三人繼承，且各持有應有部分3分之1。1486土地原係以
    陳仙木為所有權人，再由陳瑞峯繼承取得。98年間陳瑞峯自
    陳先木繼承系爭建物及1486土地，為上開房地之所有權人，
    同年陳瑞峯提供1486土地為他人擔保債務設定抵押權，詎債
    務人未依約清償債務，致1486土地遭拍賣，原告因拍定而取
    得1486土地所有權。依民法第876條第1項規定，1486土地就
    系爭建物所坐落之範圍即視為已有地上權之設定，故被告並
    非無權占用1486土地。
  ㈡1169之223土地部分：
    ⒈被告對系爭建物占用1169之223土地不為爭執，但被告取得
      系爭建物之日期晚於建築完成時，是系爭建物興建時是否
      越界，如有越界情事情況為何，被告無從知悉，系爭建物
      占用1169之223土地非被告故意為之。
    ⒉原告雖稱購買系爭土地係為另行興建建物，然被告就1486
      土地有法定地上權，原告至多僅得就1169之223土地加以
      利用，1169之223土地係臨8米計畫道路之基地，依法應指
      定建築線且自道路境界線保留一定距離退縮而為建築，並
      符合法定之建蔽率，1169之223土地寬度約10公尺、深度
      約6公尺，依臺南市畸零地使用規則第6條第1項規定，其
      可得建築之基地面積至少應達寬度10公尺、深度4公尺（
      （10-3.5)/0.1 = 65，65*0.2=13，深度最多可折減13公
      尺，但減少後之深度不得少於4公尺），又依各縣市建築
      管理自治條例規定，面臨8公尺計畫道路之建築基地均至
      少必須退縮3.5公尺以上不等留置騎樓地或無遮簷之人行
      道，則1169之223土地退縮後之深度顯然不足4公尺而無法
      建築，是故倘單就1169之223土地而言，實係無法申請指
      定建築線及合法申請建築使用之土地。
    ⒊反觀被告之系爭建物雖為老舊，但其結構仍屬完整並且良
      好，加諸鄰近火車站受惠於地利之便，稍加整理即可出租
      加以使用收益，倘原告請求被告拆除相關房屋並返還系爭
      土地，原告依現行法規既無法為合法建築，且系爭建物緊
      鄰其他建物，又位於狹小巷弄、周圍皆為老舊樓房，拆除
      過程對於鄰房之結構體造成損傷的風險並非不可預見，對
      原告而言似未蒙其利，對被告及周圍鄰居而言則反受其害
      ，自難謂符合公眾及兩造之利益。
    ⒋原告明知系爭建物於系爭土地上早已存在數十年，卻仍以
      訴外人陳志雄之名義購買1169之173地號土地，嗣後再行
      分割取得系爭建物所在位置之土地即1169之223土地，並
      以平價轉讓登記予原告。原告對於系爭建物於系爭土地可
      能存在合法占有權源，應非不可預期（法院及國防部標售
      土地時均聲明不點交），從而原告購買系爭土地時必然已
      評估可能無法順利取回土地之風險及後續衍生之各項成本
      ，進而以相對低於市價之價格購入系爭土地，即原告取得
      系爭土地時早已扣除無法完整行使所有權風險之代價，並
      且付出相對應之對價，故縱然鈞院准予系爭建物得免為拆
      除，原告亦未有何損害。
  ㈢並聲明：
　　⒈原告之訴及假執行之聲請均駁回。
　　⒉如受不利之判決，願供擔保請准宣告免為假執行。
四、兩造不爭執事項如下：
  ㈠系爭土地為原告所有。
  ㈡被告並非系爭土地所有權人或共有人，被告所有之系爭建物
    占用1486土地如附圖所示紅色線部分面積80平方公尺，及11
    69之223土地如附圖所示紅色線部分面積51.6平方公尺之土
    地。
五、得心證之理由：
　㈠原告請求被告將系爭建物占用1486土地之部分拆除，並將該
    部分土地返還原告，為有理由：
　　⒈按所有人對於無權占有或侵奪其所有物者，得請求返還之
      。民法第767條第1項前段定有明文。又拆除房屋或建築物
      係屬事實上處分行為，是未經辦理所有權第一次登記之房
      屋或建築物，須有事實上之處分權者，始得予以拆除。再
      按民法第876條第1項之法定地上權，須以該建築物於土地
      設定抵押時業已存在，並具相當之經濟價值為要件。若該
      建築物雖建於設定抵押權之前，但其價值無幾，雖予拆除
      ，於社會經濟亦無影響，即不能視為上開法條中，可成立
      法定地上權之建築物（最高法院57年台上字第1303號判決
      意旨參照）。
　　⒉系爭土地為原告所有，被告並非系爭土地所有權人或共有
      人，被告所有之系爭建物占用系爭土地如附圖所示紅色斜
      線面積合計131.6平方公尺等情，為兩造所不爭執（不爭
      執事項㈠、㈡），且有土地登記謄本在卷可稽（補字卷第19
      、21頁），並經本院會同臺南市臺南地政事務所人員履勘
      現場囑託測量繪圖在案，有勘驗筆錄、現場照片及附圖可
      稽（本院卷第127-131、183頁），此部分事實堪可認定。
　　⒊被告辯稱系爭建物及1486土地原均為陳怡姍、陳俊銘之父
      陳瑞峯所有，原告因拍賣而取得1486土地之所有權，致14
      86土地與系爭建物非屬同一人所有等語，為原告所不爭執
      ，應可採憑；因此，揆諸前揭規定，於原告取得1486土地
      所有權時，依民法第838條之1規定，系爭建物於得使用期
      限內，對系爭土地視為已有地上權之設定，應堪認定。從
      而，被告抗辯陳瑞峯同時為系爭建物及1486土地所有權人
      ，嗣提供1486土地為他人擔保債務設定抵押權，詎債務人
      未依約清償債務，致1486土地遭拍賣等語，即屬可採。
　　⒋惟按稱不動產者，謂土地及其定著物，民法第66條第1項定
      有明文。所謂定著物，係指非土地之構成成分，繼續附著
      於土地而達一定經濟上目的，不易移轉其所在之物而言。
      又按本法所稱建築物，為定著於土地上或地面下具有頂蓋
      、樑柱或牆壁，供個人或公眾使用之構造物或雜項工作物
      ，建築法第4條亦有規定。是建築物如已足避風雨，可達
      經濟上使用目的，且具構造上及使用上之獨立性，即屬獨
      立之建築物，得為物權之客體。所謂構造上之獨立性，係
      指建築物有屋頂、四周牆壁或其他相鄰之構造物，以與土
      地所有權支配之空間區隔遮斷或劃清界線，得以明確標識
      其外部範圍之獨立空間。而所謂使用上之獨立性，乃指建
      築物得作為一建築物單獨使用，有獨立之經濟效用者而言
      。經查：系爭建物為磚造平房，原始起課日為64年間，有
      臺南市政府財政稅務局臺南分局109年7月13日南市財南字
      第1093216139號函附稅籍表及房屋稅主檔查詢資料可參（
      本院卷第77-81頁），系爭建物已經歷46年，顯逾依行政
      院所頒定之固定資產耐用年數表之耐用年數35年，且由本
      院109年8月18日履勘現場所拍攝之照片可知，系爭建物之
      天花板已有部分掉落，屋內無人居住（本院卷第139-171
      頁），而證人陳邵月桃亦證稱系爭建物已有1年以上無人
      居住（本院卷第130頁），足認系爭建物建造時間已久，
      且依其結構、設備、現使用情形，堪認系爭建物已幾無價
      值，且考量系爭建物無權越界占用1169之223土地部分亦
      應依法拆除之情（詳如後述），系爭建物縱予全部拆除，
      於社會經濟亦無甚影響，揆諸前開說明，難謂符合法定地
      上權所欲保護之建築物。被告辯稱其徒以稍加整理即可出
      租加以使用收益云云，要難憑採。
    ⒌依上所述，茲因系爭建物已經歷46年，現無人使用，欠缺
      維護，且拆除無權越界占用1169之223土地部分，更應認
      系爭建物幾無價值，揆諸前開說明，自無適用法定地上權
      之餘地，即被告不具占用系爭土地之正當權源。原告自得
      請求被告將系爭建物占用1486土地之部分拆除，並將該土
      地返還原告。
　 ㈡原告請求被告將系爭建物占用1169之223土地部分拆除，並
     將該部分土地返還原告，為有理由：
　　 ⒈按98年1月23日修正前民法第796條規定土地所有人建築房
       屋逾越疆界者，鄰地所有人如知其越界而不即提出異議
       ，不得請求移去或變更其建築物，係指鄰地所有人於土
       地遭越界建築「當時」明知而不即時反對，不得於事後
       請求拆除建築物而言（最高法院101年度台上字第86號判
       決意旨參照）。
　　 ⒉被告雖辯稱其等取得系爭建物之日期晚於建物建築完成時
       ，是系爭建物興建時是否越界，如有越界情事情況為何
       ，被告無從知悉，系爭建物占用1169之223土地非被告故
       意為之云云；惟查，被告乃係辯稱系爭建物為陳先木所
       建，依常理建築房屋前必會先測量土地之界址線，縱有
       因測量誤差不慎占用之情形，亦不至於會占用1169之223
       土地面積達51.6平方公尺之大，將近該土地之全部，難
       認陳先木不知越界之情事，本件應無民法第796條之1之
       適用。被告等人為陳先木之再轉繼承人，自應繼受其權
       利義務，是被告亦不能主張適用第796條之1之規定。縱
       陳先木非故意逾越地界，但系爭建物已無經濟價值，拆
       除對被告及整體社會經濟影響不大，而1169之223土地面
       積有57平方公尺，且臨大馬路，位於台南二中後方，原
       告可填平，搭設簡易鐵皮屋等未保存登記建物，經營書
       店、小吃店等，甚至可作為停車使用，經濟效用可觀，
       相較於被告之房屋閒置無用，原告之利益及公共利益顯
       然較大。
     ⒊依上所述，被告抗辯依民法第796條之1第1項規定，及權
       利濫用禁止原則，原告不得請求拆除系爭建物云云，亦
       屬無據。因此，原告請求被告將系爭建物占用1169之223
       土地部分拆除，並將該部分土地返還原告，為有理由。
　㈢原告請求相當於租金之不當得利，應以申報地價7％計算為適
    當：
    ⒈按無法律上之原因而受利益，致他人受損害者，應返還其
      利益，民法第179條前段定有明文。又無權占用他人土地
      ，可能獲得相當於租金之利益為社會通常之觀念（最高法
      院61年台上字第1695號判決意旨參照）。
    ⒉查系爭建物占用1486土地80平方公尺，占用1169之223土地
      51.6平方公尺，均無占有之正當權源，業經認定如上，是
      原告主張其受有相當於租金之損害，請求被告依不當得利
      之法律關係，返還占有使用系爭土地所受相當於租金之利
      益，依前揭規定及說明，即屬有據。
    ⒊次按城市地方房屋之租金，以不超過土地及其建築物申報
      總價額年息10％為限，且所謂土地價額係指法定地價而言
      ，即土地所有權人依土地法所申報之地價，此觀土地法第
      97條第1項、第148條、土地法施行法第25條規定自明。又
      基地租金之數額，除以基地申報地價為基礎外，尚須斟酌
      基地之位置，工商業繁榮之程度，承租人利用基地之經濟
      價值及所受利益等項，並與鄰地租金相比較，以為決定，
      並非必達申報總地價年息10％最高額（最高法院68年台上
      字第3071號判決意旨參照）。
    ⒋經查，系爭土地由臺南市○○路○段000號及155號建物間之巷
      道往北進入，有本院勘驗筆錄及現場圖可稽（本院卷第12
      7、137頁），本院審酌系爭土地鄰近道路、學校，周圍生
      活機能完善等一切情況，認原告得請求被告返還相當於租
      金之不當得利，以系爭土地申報地價年息7％計算，應屬相
      當，原告主張應以申報地價10％計付，並不足採。
   ⒌而1169之223土地申報地價為5,802.8元/平方公尺、1486土
     地申報地價為5,840元/平方公尺，有土地登記謄本可稽（
     補字卷第19、21頁），據此計算後，原告得請求被告給付1
     486土地相當於租金之不當得利部分，為每月2,725元【計
     算式：80平方公尺×5,840元/平方公尺×7%÷12＝2,725元，元
     以下四捨五入】；1169之223土地相當於租金之不當得利部
     分，為每月1,747元【計算式：51.6平方公尺×5,802.8元/
     平方公尺×10%÷12＝1,747元，元以下四捨五入】。
六、綜上所述，原告依民法第767條、第179條規定，請求被告應
    將坐落1486土地上如附圖所示紅色斜線部分面積80平方公尺
    ，及1169之223土地上如附圖所示紅色斜線部分面積51.6平
    方公尺之系爭建物拆除，並將該部分土地騰空返還予原告，
    以及被告應自原告取得1486土地之日即106年1月17日起至返
    還1486土地之日止，按月給付原告2,725元，及自原告取得1
    169之223土地之日即109年2月24日起至返還1169之223土地
    之日止，按月給付原告1,747元，為有理由，應予准許，逾
    此範圍之請求，則無理由，應予駁回。
七、兩造均陳明願供擔保請准宣告假執行或免為假執行，經核均
    無不合，爰分別酌定相當之擔保金額宣告之。至原告其餘假
    執行之聲請，因訴之駁回而失所附麗，應併予駁回。
八、本件判決基礎已臻明確，兩造其餘攻防方法、陳述及訴訟資
    料，經本院審酌後，核與判決結果不生影響，爰不逐一論列
    ，附此敘明。
九、訴訟費用負擔之依據：民事訴訟法第79條、第85條第1項前
    段。
中　　華　　民　　國　 109　　年　　11　　月　　11　　日
                    民事第五庭  法　官  張家瑛
以上正本係照原本作成。
如不服本判決，應於判決送達後20日內向本院提出上訴狀。如委
任律師提起上訴者，應一併繳納上訴審裁判費。　　　　　　　
中　　華　　民　　國　　109 　年　　11　　月　　11　　日
                                書記官  陳雅婷